最高法院刑事判決　　　　　　　　　　　　　　　九十三年度台上字第五三二一號
　　上　訴　人　甲○○
　　選任辯護人　黃興木律師
右上訴人因殺人未遂案件，不服台灣高等法院台中分院中華民國九十年十一月二十八
日第二審判決（九十年度上訴字第五０一號，起訴案號：台灣台中地方法院檢察署八
十八年度偵字第一六三八七號），提起上訴，本院判決如左：
    主  文
原判決撤銷，發回台灣高等法院台中分院。
    理  由
本件原判決認定上訴人甲○○係被害人林徐興之姐夫，其與被害人有家庭暴力防治法
第三條第四款所規定之家庭成員關係。上訴人因與被害人之姐林佳美感情不睦，且不
願與林佳美簽立附有條件等之分居協議書，復不滿林佳美於民國八十八年五月二十七
日離家出走，為報復林佳美而遷怒其家人，竟基於殺人之犯意，於八十八年七月十日
凌晨三時至三時三十分之間，潛入台中縣太平市○○路十一號二樓其岳父林知行之住
所（侵入住宅部分，未據告訴及起訴），並進入被害人之房間內，持類似登山刀之不
詳刀具一支（不能證明係屬槍砲彈藥刀械管制條例列管之刀械）抵住被害人之脖子，
強逼被害人喝下不明之液體，復以其所有之鋼線二條綁住被害人之雙手、雙腳，再以
隨身攜帶之膠帶封住被害人之嘴巴、眼睛、及鼻子等處，使被害人無法掙扎、出聲，
隨即以上開刀子猛力割向被害人之頸部，並來回抽動數次，致使被害人受有頸部深度
裂傷合併氣管破裂（長約二十公分，深約二公分）之傷，上訴人並稱：「這樣你就會
死了」等語後，約於凌晨三時三十分許離去。被害人見上訴人離去，隨即掙脫鋼線、
膠帶且緊急報警，並向其父即睡於同樓不同房之林知行求救，於同日凌晨四時十九分
許，經送醫急救而未發生死亡之結果等情。因而撤銷第一審判決，改判論處上訴人殺
人未遂罪刑，固非無見。
惟查：(一)、最輕本刑為三年以上有期徒刑之案件，依法應由辯護人為被告辯護，此等
強制辯護之案件，如辯護人未經到庭辯護而逕行審判者，其判決當然違背法令，刑事
訴訟法第三十一條第一項、第三百七十九條第七款分別規定甚明。本件上訴人被訴涉
犯刑法第二百七十一條第二項、第一項之殺人未遂罪嫌，為最輕本刑十年以上有期徒
刑之案件，依法應由辯護人為被告辯護。原審九十年十一月十四日之審判期日，上訴
人選任辯護人陳惠伶律師雖曾到庭，然稽諸原審審判筆錄僅載：「選任辯護人陳惠伶
律師為被告辯護，辯護意旨詳如辯護意旨狀所載」（原審卷第一四九頁），而卷查並
無上訴人選任辯護人提出之所謂辯護意旨狀。原審所踐行之訴訟程序核與辯護人未經
到庭辯護而逕行審判者無異，難謂於法無違。(二)、依法應於審判期日調查之證據雖已
調查，而其內容未明瞭者，即與未經調查無異，如遽行判決，仍屬應於審判期日調查
之證據而未予調查，尚不得遽對被告為有利或不利之認定。原判決認定上訴人有前揭
犯行，係依憑警方將扣案之牛仔褲其上沾有血跡處剪下，並採取上訴人及被害人之血
球後，併送內政部警政署刑事警察局鑑驗ＤＮＡ型別鑑定結果，送鑑牛仔褲布上面之
血跡，核與被害人ＤＮＡ之ＳＴＲ型別相符，該型別在台灣地區中國人中分布之機率
預估為十的負十次方分之一˙六七，此有該局（八八）刑醫字第八三三一九號鑑驗書
一紙附卷足憑（原判決第六頁第十至十五行），為其主要論據之一。然上訴人辯稱：
警方送鑑染有血跡之牛仔褲布，並非採自伊所有經警扣押之牛仔褲，警方係在事後二
十八天之久，方將該牛仔褲布送請鑑定（原判決第七頁第十二至十四行），其採證送
鑑過程顯有疑義等語。稽諸內政部警政署刑事警察局前開鑑驗書，其內記載被害人部
分送檢證物係血斑乙份（偵查卷第七十八頁）。然台中縣警察局霧峰分局刑事案件證
物採驗紀錄表影本，其內則記載被害人採證部分係膠布上血跡一片（原審卷一三四頁
），究竟前開膠布上血跡一片警方係從何處取得？該膠布上血跡一片是否即係送鑑之
被害人血斑？另前開台中縣警察局霧峰分局刑事案件證物採驗紀錄表影本，其內記載
採證人及在場證明人均係偵查員洪俊賢，且亦係洪俊賢將扣案上訴人所有牛仔褲染有
血跡處剪下（原判決第七頁第十七行至第八頁第二行），則洪俊賢是否應對上開扣押
及送鑑過程至為瞭解，何以其會另提出似與本案無關聯之牛仔褲一條（第一審卷第一
０七頁），復又證稱：伊送錯了（第一審卷第一一九頁）等語。上情與上訴人上開否
認辯稱各情是否屬實攸關，自應詳予調查釐清，原審就上情未詳予調查釐清，逕採前
開鑑驗書為不利上訴人論斷之依據，其查證未盡且理由欠備，遽行判決，尚有未合。
(三)、測謊鑑定，形式上須符合測謊基本要件，且必實質上符合待證事實需求，始生測
謊實體價值之判斷而定得否賦予證明力，如未加區分測謊證據之屬性，即逕認其具有
證據能力，與證據法則自屬有違。故測謊程序形式要件之檢驗，如：須受測人同意配
合、依賴施測人員之技術與經驗、測謊儀器須良好且運作正常、受測人身心及意識狀
態須正常等項，茍測謊程序形式上之要件有所欠缺，即足以動搖測謊整體結構而影響
測謊結果之實質。原判決認定上訴人有前揭犯行，係以上訴人經委請法務部調查局實
施測謊鑑定結果，關於上訴人稱：「其未進入林徐興房間」、「其未傷害林徐興」等
語，經測試均呈情緒波動反應，應係說謊，有該局八十九年三月十日（八九）陸（三
）字第８９００８６３４號鑑定通知書一紙附卷足稽（原判決第九頁第一至八行），
為其主要論據之一。然上訴人一再辯稱：測謊當天，測謊人員對伊說人如果不是你殺
的，為何會說你，伊情緒激動而答稱：難道別人說你殺人，你就殺人等語，測謊人員
在伊情緒激動下逕為測謊，其結果自非正確（第一審卷第四十九頁、第九十四頁、第
一四四頁、原審卷第一四六頁）等語。而上開測謊鑑定通知書（第一審卷第四十一頁
）僅記載鑑驗方法：控制問題法，至就上訴人受測時是否同意進行測謊及其當時身心
狀態、意識如何，施測人是否具備專業訓練資格，施測過程中上訴人對題組發問時反
應之圖型紀錄，測謊儀器運作情形及施測環境有無干擾等之鑑定經過事項，俱未記載
，與刑事訴訟法第二百零六條第一項、第二百零八條第二項之規定，尚有未合。上開
測謊鑑驗程序之基本要件是否全無瑕疵，非無疑義，原審遽引用該測謊鑑定通知書為
本件判決之基礎，有欠允當。上訴意旨指摘原判決不當，尚非全無理由。按第三審法
院應以第二審判決所確認之事實為判決基礎，刑事訴訟法第三百九十四條第一項前段
定有明文。原判決上述之違背法令，影響於事實之確定，本院無可據以為裁判，應將
原判決撤銷，發回原審法院更為審判。
據上論結，應依刑事訴訟法第三百九十七條、第四百零一條，判決如主文。
中　　　華　　　民　　　國　　九十三　　年　　　十　　　月　　 十四 　　日
                              最高法院刑事第三庭
                                  審判長法官  董　明　霈
                                        法官  林　茂　雄
                                        法官  張　祺　祥
                                        法官  池　啟　明
                                        法官  石　木　欽
      右正本證明與原本無異
                                              書  記  官
中　　　華　　　民　　　國　　九十三　　年　　　十　　　月　　二十一　　日
                                                                        Ｅ
